---
title: "Relatório Prova Prática 1 - Séries Temporais"
author: Allan Vieira 14/0128492
output:
  html_document:
    df_print: paged
  pdf_document: default
---

<!-- incluir no cabecalho: -->
<!-- always_allow_html: yes  -->
<!--para quando formos passar para pdf -->

<style>
body {
text-align: justify}
</style>

<!-- para justificar texto no markdown -->
<!-- https://stackoverflow.com/questions/43222169/how-to-justify-the-text-to-both-sides-when-knitting-html-in-rmarkdown -->

<!-- <style> -->
<!--   .col2 { -->
<!--     columns: 2 200px;         /* number of columns and width in pixels*/ -->
<!--     -webkit-columns: 2 200px; /* chrome, safari */ -->
<!--     -moz-columns: 2 200px;    /* firefox */ -->
<!--   } -->
<!--   .col3 { -->
<!--     columns: 3 100px; -->
<!--     -webkit-columns: 3 100px; -->
<!--     -moz-columns: 3 100px; -->
<!--   } -->
<!-- </style> -->
<!-- esse de cima funciona no output do RStudio, mas nao nos browsers -->
<!-- tb em: https://stackoverflow.com/questions/31753897/2-column-section-in-r-markdown -->


---

### 1) Análise da concentração de partículas inaláveis finas (MP$_{2.5}$) da cidade de London, província de Ontário, Canadá, no ano de 2013

---

#### Contextualização do problema:

O arquivo Matter2013-London.csv, obtido em www.airqualityontario.com, contém informações sobre as concentrações de partículas inaláveis finas (MP$_{2,5}$, em $\mu g/m^{3}$ ), registradas no ano de 2013 em London, cidade situada na província canadense de Ontário. Os valores são registrados a cada hora. Para determinado dia D, as variáveis $\textit{H}_{1}$ a $\textit{H}_{24}$ representam as medições feitas na primeira até a $24^{ª}$ hora do dia, respectivamente.

O objetivo é realizar uma análise exploratória desta série temporal dada por:

$$Y_{t} = min\{H_{j,t}\}$$


---

#### item i)


Dados brutos antes do tratamento:

```{r, warning=FALSE, message=FALSE}
# ----- leitura e carregamento
library(tibbletime)
library(dplyr)
library(ggplot2)
library(readr)
library(lubridate)
library(reshape2)

matter.loc <- "/home/allan/Documents/1S2018/A_SERIES_TEMPORAIS/aulas/dados/Matter2013-London.csv"

matter <- read_csv(matter.loc)
head(matter)
```

Dados após preparação:

```{r}
# ----- data preparation

# passando para formato long;
# eliminando as duas primeiras colunas;
# eliminando os NA's e as entradas com 9999 e -999;
# agrupando por dia e calculando o minimo
matter2 <- matter %>%
  dplyr::select(-(1:2)) %>% # eliminando duas primeiras colunas
  melt(id.vars = "Date") %>% # to long
  magrittr::set_colnames(c("Date", "hora", "MP")) %>%
  dplyr::arrange(Date, hora) %>% # ordenar por dia/hora 
  mutate(MP = replace(MP, MP == 9999 | MP == -999, NA)) %>% # sol: https://stackoverflow.com/questions/35610437/using-dplyr-to-conditionally-replace-values-in-a-column
  na.omit() %>%
  group_by(Date) %>%
  summarise(MP = as.numeric(min(MP, na.rm=TRUE))) # a serie eh baseada no minimo do dia
  # nao precisamos das horas


# passando para tibble e tibbletime:
matter3 <- matter2 %>%
  #tibble::as_tibble() %>%
  #na.omit() %>% # eliminando os NA's
  mutate(Date = lubridate::ymd(Date)) %>% # usando ymd do lubridate
  as_tbl_time(index = Date)



head(matter3)

```


Gráficos da série temporal $Y_{t}$:

```{r, message=FALSE, warning=FALSE, fig.width=8}
# ----- plots serie:

# --- serie:
# ggplot:
# matter3 %>%
# ggplot() +
#   geom_line(aes(x = Date, y = MP), colour="orange") +
#   theme_minimal()+
#   labs(title="Série diária de MP")

# dygraphs
library(dygraphs)
library(xts)
matter3_ts <- xts(matter3 %>% dplyr::select(MP), order.by=matter3$Date)
# dygraph(matter3_ts, elementId='matter3') %>% dyRangeSelector()# %>% dyUnzoom()
dygraph(matter3_ts, elementId='matter3', main="Série diária da variável MP" ) %>% dyRangeSelector() %>% dyUnzoom() %>%
  dySeries("MP", color = "orange", strokeWidth = 0.7)

# rCharts:
# library(rCharts)
# library(rjson)
# dPlot(MP ~ Date, data = matter3, type="line")

```


Plots da ACF e PACF para analisar estacionariedade:

```{r}
# --- preparando o plot:

# funcoes para plotar ACF e PACF nos moldes do ggplot2
# adaptado de: https://stackoverflow.com/questions/42753017/adding-confidence-intervals-to-plotted-acf-in-ggplot2
gg_acf <- function(ts, title){
  ts_acf <- acf(ts, na.action = na.pass, plot=FALSE)
  
  conf <- 0.95
  conf_lims <- c(-1,1)*qnorm((1 + conf)/2)/sqrt(ts_acf$n.used)
  
  ts_acf$acf %>% 
  tibble::as_tibble() %>% dplyr::mutate(lags = 0:(n()-1)) %>%  # acf começa em zero e termeina em n-1
  ggplot2::ggplot(aes(x=lags, y = V1)) + ggplot2::scale_x_continuous(breaks=seq(0,41,4)) +
  ggplot2::geom_hline(yintercept=conf_lims, lty=2, col='red', size=0.3) +
  ggplot2::labs(y="Autocorrelations", x="Lag", title=title) +
  ggplot2::geom_segment(aes(xend=lags, yend=0)) + theme_minimal()
  #+ ggplot2::geom_point()
}

gg_pacf <- function(ts, title){
  ts_pacf <- pacf(ts, na.action = na.pass, plot=FALSE)
  
  conf <- 0.95
  conf_lims <- c(-1,1)*qnorm((1 + conf)/2)/sqrt(ts_pacf$n.used)
  
  ts_pacf$acf %>% # tb eh acf o objeto dentro do output de pacf
  tibble::as_tibble() %>% dplyr::mutate(lags = 1:n()) %>%  # pacf começa em 1 e termina em n
  ggplot2::ggplot(aes(x=lags, y = V1)) + ggplot2::scale_x_continuous(breaks=seq(0,41,4)) +
  ggplot2::geom_hline(yintercept=conf_lims, lty=2, col='red', size=0.3) +
  ggplot2::labs(y="Partial Autocorrelations", x="Lag", title=title) +
  ggplot2::geom_segment(aes(xend=lags, yend=0)) + theme_minimal()
  #+ ggplot2::geom_point()
}

```

```{r, fig.width=8, fig.height=4}
# ----- plots:

# par(mfrow=c(1,2))
# acf(matter3_ts)
# pacf(matter3_ts)

library(gridExtra)
# grid.arrange(gg_acf(matter3_ts), gg_pacf(matter3_ts), ncol=2)
grid.arrange(gg_acf(matter3_ts, "FAC"), gg_pacf(matter3_ts, "FACP"))

```
<!-- se nao deixar uma linha em branco do --- para o item xx), dah erro no pandoc -->

---

#### item ii)


<!-- TEM QUE CAIR RÁPIDO NO COMEÇO, MESMO QUE DEPOIS FIQUE ALTERNANDO -->

Com base no gráfico da Função de Autocorrelação (FAC ou ACF em inglês), é possível inferir que a série **é estacionária**. Há um decaimento rápido da autocorrelação nos primeiros *lags* e, mesmo com uma certa variabilidade neste padrão, a correlação parece tender rapidamente a zero conforme $h$ aumenta, atendendo a condição $Cov(X_{t}, X_{t+h}) = f(h)$ ($Cov(X_{t}, X_{t+h}) \ne f(t)$). Este comportamento indica a presença de estacionariedade na série. Se houvesse um decaimento lento da FAC, isto poderia indicar o efeito de uma memória de mais longo prazo nos dados. Consequentemente, teríamos a dependência persistente (entre os valores de $Y_{t}$) ao longo do tempo e a não-estacionariedade da série, o que não é o caso.

Há, ainda, a possibilidade de empregarmos testes estatísticos para a existência de estacionariedade na série. Uma das alternativas seria o teste de *Dick-Fuller* (mais especificamente *Augmented Dick-Fuller Test (ADF)*), o qual realizamos abaixo:

```{r, warning=FALSE}
# Augmented Dick-Fuller Test for Stationarity
tseries::adf.test(matter3_ts, alternative="stationary")
```

Portanto, com um p-valor abaixo de $1\%$, o resultado nos permite afirmar que há evidências para se aceitar a hipótese de que a série é estacionária, considerando um nivel $\alpha$ de $5\%$ para o teste.

---

#### item iii)


Com base na análise descritiva apresentada no *item i)*, o decaimento geométrico (ou exponencial ???) nos primeiros *lags* da FAC, associado ao decaimento abrupto da FACP sugere a assinatura de um modelo Autoregressivo $A.R.(p)$. Neste caso, para identificar a ordem deste modelo, podemos olhar para o gráfico da Função de Autocorrelação Parcial (FACP ou PACF em inglês). Este gráfico apresenta *spike* significante (ordenado) apenas para $h = 1$. Por isso, o modelo de filtro linear adequado para o processo em questão seria um Modelo Autoregressivo de Ordem Um ($A.R.(1)$):

$$ Y_{t} = \mu_{0} + \rho Y_{t-1} + \epsilon_{t}$$

---

---

### 2) Análise de dados de Potencial Hidrogeniônico (p**H**) coletados pelo Departamento de Recursos Hídricos do estado da Califórnia - EUA

---


#### **Contextualização do problema:**

O potencial Hidrogeniônico (p**H**) é uma variável importante no monitoramento da qualidade da água, uma vez que ele afeta o metabolismo de várias espécies aquáticas. De um modo geral, para a proteção da vida aquática, o p**H** deve estar entre 6 e 9. Tomou-se o conjunto de dados *Potencial Hidrogeniônico (p**H**)*, obtido junto ao Departamento de Recursos Hídricos do Estado da California, EUA. A série histórica é constituída por 72.570 observações registradas a cada 15 minutos, de 9/mar/2012 a 9/jun/2014.

O objetivo é realizar uma análise exploratória desta série temporal dada por $X_{t}$ no *intraday*.


---

#### **item i)**

Dados brutos antes do tratamento:

```{r, warning=FALSE, message=FALSE}
# ----- leitura e carregamento
library(tibbletime)
library(dplyr)
library(ggplot2)
library(readr)
library(lubridate)
library(reshape2)

ph2012.loc <- "/home/allan/Documents/1S2018/A_SERIES_TEMPORAIS/aulas/dados/pH2012.CSV"
ph2013.loc <- "/home/allan/Documents/1S2018/A_SERIES_TEMPORAIS/aulas/dados/pH2013.CSV"
ph2014.loc <- "/home/allan/Documents/1S2018/A_SERIES_TEMPORAIS/aulas/dados/pH2014.CSV"

ph2012 <- read_csv(ph2012.loc)
ph2013 <- read_csv(ph2013.loc)
ph2014 <- read_csv(ph2014.loc)

# juntando
ph <- bind_rows(ph2012, ph2013, ph2014)

head(ph)
```


Dados após tratamento:

```{r}
# ----- data preparation

# convertendo para tibble time (serie temporal)
# library(lubridate)
ph2 <- ph %>%
  dplyr::select(-Qual) %>%
  mutate(Date = lubridate::mdy_hm(Date)) %>% # usando mdy_hm do lubridate
  as_tbl_time(index = Date)

# filtrando
# # nao precisa - vamos usar toda a serie
# ph2 <- ph %>%
#   filter_time('start' ~ 'end')

head(ph2)
```


Plot da série temporal $X_{t}$:

```{r, message=FALSE, warning=FALSE, fig.width=8}
# ----- plots serie:

# --- serie intraday 15 min:
# ph2 %>%
# ggplot(aes(x = Date, y = Point, colour="coral2")) +
#   geom_line() +
#   theme_minimal()+
#   labs(title="Série intraday (15 minutos) da variável Point")

# dygraphs
library(dygraphs)
library(xts)
ph2_ts <- xts(ph2 %>% dplyr::select(Point), order.by=ph2$Date)

dygraph(ph2_ts, elementId='ph2', main="Série intraday (15 minutos) da variável Point" ) %>% dyRangeSelector() %>% dyUnzoom() %>%
  dySeries("Point", color = "blue", strokeWidth = 0.5)

# rCharts:
# library(rCharts)
# library(rjson)
# dPlot(MP ~ Date, data = matter3, type="line")

```

Plots da ACF e PACF para analisar estacionariedade:

```{r, fig.width=8, fig.height=7}
# ----- plots:

# par(mfrow=c(1,2))
# acf(ph2_ts)
# pacf(ph2_ts)

library(gridExtra)
grid.arrange(gg_acf(ph2_ts, "FAC"), gg_pacf(ph2_ts, "FACP"))

```
<!-- se nao deixar uma linha em branco do --- para o item xx), dah erro no pandoc -->

---

#### **item ii)**

O gráfico da Função de Autocorrelação (FAC/ACF) claramente nos indica a **inexistência de estacionariedade** na série. Há um decaimento bastante lento das Correlações conforme se avança no tempo, indicando uma certa trajetória dependente do tempo. Esta memória persistente na série faz com que a condição $Cov(X_{t}, X_{t+h}) \ne f(t)$ não seja atendida. Portanto, tudo indica que a série não seja estacionária e que tenhamos que fazer uma transformação para trabalhar com estes dados.

A fim de confirmar a não-estacionariedade, optou-se por realizar também o teste de Dick-Fuller (*Augmented Dick-Fuller*):


```{r, warning=FALSE}
# Augmented Dick-Fuller Test for Stationarity
tseries::adf.test(ph2_ts, alternative="stationary")
```


**???? DEU ESTACIONÁRIA NO DICK-FULLER, mas nao no ACF!!! E AGORA ?????**

Há algumas técnicas que podemos utilizar para transformar uma série não-estacionária em estacionária. Shumway & Stoffer (2011, pp. 45-47) enumeram: *detrending* por meio da remoção de uma posível tendência na série temporal; *differenciating* que consiste em fazer subtrações sucessivas da série sobre ela mesma em um ou mais períodos anteriores; e transformações como $log(x_{t})$ e Box-Cox. Os próprios autores indicam que, se objetivo é obter a estacionariedade, a opção mais adequada é diferenciar a série. O mesmo propõe Moretin (2005, pp. 4-5), acrescentando ainda, que na maioria das vezes são necessárias apenas uma ou duas diferenças para tornar a série estacionária. Portanto, com o objetivo de transformar a série em análise em uma série estacionária, empregaremos a diferenciação de primeira ordem.

Dados após primeira diferenciação:
```{r, warning=FALSE, fig.width=8}
# ph2_diff <- ph2 %>%
#   mutate(Point = diff(Point ~ Date[-1]))
# 
# ph2_diff <- ph2 %>%
#   mutate(Point = diff(Point))

ph2_ts_diff <- diff(ph2_ts)
# str(ph2_ts_diff)

head(ph2_ts_diff)
```

Plot da série após primeira diferenciação:
```{r, warning=FALSE, fig.width=8}
dygraph(ph2_ts_diff, elementId='ph2_diff', main="Série diferenciada da variável Point" ) %>% dyRangeSelector() %>% dyUnzoom() %>%
  dySeries("Point", color = "blue", strokeWidth = 0.3)

```
\s\s  

<!-- dois espacos forçam pular linha -->

Pelo padrão de comportamento do gráfico, é possível inferir que a série passou a apresentar estacionariedade. No entanto, faremos os plots da FAC e FACP a fim de confirmar este resultado.


Plots da ACF e PACF para analisar estacionariedade:

```{r, fig.width=8, fig.height=7}

grid.arrange(gg_acf(ph2_ts_diff, "FAC"), gg_pacf(ph2_ts_diff, "FACP"))

```


Com a queda abrupta da Função de Autocorrelação após o *lag* 1, temos um forte indicativo de estacionariedade na série, o que é reforçado após o segundo *lag*, quando a FAC praticamente tende a zero indicando a que a $Cov(X_{t}, X_{t+h}) = f(h)$ e não função do tempo.


---

#### **item iii)**


Com base no gráfico da série diferenciada, é possível dizer que existe um comportamento mais sazonal e não cíclico: há um sensível aumento de volatilidade entre os meses de julho e outubro de cada ano, bem como uma sensível redução da volatilidade nos períodos de transição entre o final e início de cada ano. Não haveria, portanto, um comportamento cíclico, mas sim, sazonal dentro de cada ano.


---

#### **item iv)**


A queda abrupta da FAC e uma FACP apresentando uma queda mais suavizada seguida de uma alternância cíclica nos leva a indicar o modelo de Médias Móveis ($M.A.(p)$) como modelo mais adequado à série. Com relação a ordem *p* do modelo de Médias Móveis, o gráfico da FAC nos mostra que os quatro primeiros *lags* depois do *lag* zero são significantes, o que nos leva a sugerir a adoção de um modelo de ordem 4 ($M.A.(4)$):

$$X_{t} = \mu_{0} + \phi_{1}\epsilon_{t-1} + \phi_{2}\epsilon_{t-2} + \phi_{3}\epsilon_{t-3} + \phi_{4}\epsilon_{t-4} + \epsilon_{t}$$


---

---

### 3) Análise de dados do índice Dow Jones Industrial da bolsa de valores de Nova Iorque

---


#### **Contextualização do problema:**


Os dados referem-se ao índice Dow Jones Industrial da Bolsa de Valores de Nova Iorque, de 18/9/2009 a 25/05/2010, dispostos numa periodicidade *intraday* de 1 minuto. As colunas do arquivo de dados, além das datas e dos horários, representam, respectivamente, abertura, máxima, mínima, fechamento e volume.


---

#### **item i)**

Dados brutos antes do tratamento:

```{r, warning=FALSE, message=FALSE}
# ----- leitura e carregamento
library(tibbletime)
library(dplyr)
library(ggplot2)
library(readr)
library(lubridate)
library(reshape2)

DJI.loc <- "/home/allan/Documents/1S2018/A_SERIES_TEMPORAIS/aulas/dados/DJI1MIN.txt"

help(read_table)
DJI <- read_table2(DJI.loc, col_names = FALSE)

head(DJI)
```


Dados após preparação:

```{r}
# ----- data preparation

DJI2 <- DJI %>%
  dplyr::select(-1) %>% # eliminando primeira coluna
  magrittr::set_colnames(c("Date", "hora", "open", "max", "min", "close", "vol")) %>%
  #dplyr::arrange(Date, hora) %>% # ordenar por dia/hora 
  na.omit() %>%# removendo os NA's
  dplyr::mutate(Date = paste(Date, hora, sep = " ")) %>% # colando hora na coluna Date
  dplyr::select(- hora) # eliminado a coluna da hora


# passando para tibble e tibbletime:
DJI3 <- DJI2 %>%
  #tibble::as_tibble() %>%
  #na.omit() %>% # eliminando os NA's
  mutate(Date = lubridate::dmy_hms(Date)) %>% # usando ymd do lubridate
  as_tbl_time(index = Date)



head(DJI3)

```


Plots das séries DJI:

```{r, message=FALSE, warning=FALSE}
# ----- plots serie:

# passando para o formato long:
# library(reshape2)
# library(ggplot2)


# DJI3 %>%
#   melt(id.vars = c("Date")) %>%
#   ggplot(aes(x = Date, y = value, colour= variable)) +
#   geom_line(alpha=0.5) +
#   facet_wrap(~variable, ncol=2, scale = "free_y")+
#   # Aesthetics
#   labs(title = "Séries Dow Jones Industrial", x = "",
#        subtitle = "18-09-2009 a 20-05-2010",
#        caption = "Análise de Séries Temporais - UnB 1S2018") +
#   #tidyquant::scale_color_tq() +
#   #theme_tq() +
#   theme_minimal()+
#   theme(legend.position="none")
#   # labs(title="Série intraday (15 minutos) da variável Point")

```




```{r}
# ----- plots serie:


# dygraphs
library(dygraphs)
library(xts)


# volume eh mto alto e acaba dominando a serie, por isso, precisa ser separado
DJI3_ts <- xts(DJI3 %>% dplyr::select(open, max, min, close, vol), order.by=DJI3$Date)


# separando as series
series <- c("open_ts", "max_ts", "min_ts", "close_ts", "vol_ts")
for(j in 1:5){
  assign(series[j], DJI3_ts[,j])
}

# 1 plot dygraphs para cada serie
p1 <- dygraphs::dygraph(open_ts, group="DJI", main="Abertura") %>% dySeries("open", strokeWidth = 0.5, color="orange")
p2 <- dygraphs::dygraph(max_ts, group="DJI", main="Máxima") %>% dySeries("max", strokeWidth = 0.5, color="red")
p3 <- dygraphs::dygraph(min_ts, group="DJI", main="Mínima") %>% dySeries("min", strokeWidth = 1, color="lightgreen")
p4 <- dygraphs::dygraph(close_ts, group="DJI", main="Fechamento") %>% dySeries("close", strokeWidth = 0.5, color="blue")
p5 <- dygraphs::dygraph(vol_ts, group="DJI", main="Volume") %>% dySeries("vol", strokeWidth = 0.5, color="purple")

```

<!-- para dividir a saida em 2 colunas com css-- eh a unica que funciona no browser!! -->
<!-- https://stackoverflow.com/questions/31753897/2-column-section-in-r-markdown -->
<div class = "row">
<div class = "col-md-6">
```{r,  warning = FALSE, fig.height=3, fig.width=4.5}
p1
p3
```


</div>
<div class = "col-md-6">
```{r, warning = FALSE, fig.height=3, fig.width=4.5}
p2
p4
```
</div>
</div>

```{r, warning = FALSE, fig.height=3, fig.width=8, fig.align='center'}
p5
```


Plots das FAC e FACP:

<div class = "row">
<div class = "col-md-6">
```{r,  warning = FALSE, fig.height=3, fig.width=4.5}
grid.arrange(gg_acf(open_ts, "FAC abertura"), gg_pacf(open_ts,"FACP abertura"))
grid.arrange(gg_acf(min_ts, "FAC mínima"), gg_pacf(min_ts, "FACP mínima"))
```


</div>
<div class = "col-md-6">
```{r, warning = FALSE, fig.height=3, fig.width=4.5}
grid.arrange(gg_acf(max_ts, "FAC máxima"), gg_pacf(max_ts, "FACP máxima"))
grid.arrange(gg_acf(close_ts, "FAC fechamento"), gg_pacf(close_ts, "FACP fechamento"))
```
</div>
</div>

```{r, warning = FALSE, fig.height=3, fig.width=8, fig.align='center'}
grid.arrange(gg_acf(vol_ts, "FAC volume"), gg_pacf(vol_ts, "FACP volume"))
```

A partir dos gráficos das séries, podemos inferir que somente a **Série Volume** aparenta ser estacionária. As demais claramente demonstram uma tendência ao longo do tempo, o que é bastante comum em séries financeiras, conforme assevera Moretin(2005, p.8). Tais constatações são evidenciadas pelos comportamentos das respectivas Funções de Autocrrelação e de Autocorrelação Parcial.

---

A fim de obter a obter a estacionariedade das séries de Abertura, Máxima, Mínima e Fechamento, tomaremos a primeira diferença de cada uma delas.

```{r, warning=FALSE, fig.width=8}
open_ts_diff <- diff(open_ts)
max_ts_diff <- diff(max_ts)
min_ts_diff <- diff(min_ts)
close_ts_diff <- diff(close_ts)

# 1 plot dygraphs para cada serie
p1_diff <- dygraphs::dygraph(open_ts_diff, group="DJI_diff", main="Abertura - diferenciada") %>% dySeries("open", strokeWidth = 0.5, color="orange")
p2_diff <- dygraphs::dygraph(max_ts_diff, group="DJI_diff", main="Máxima - diferenciada") %>% dySeries("max", strokeWidth = 0.5, color="red")
p3_diff <- dygraphs::dygraph(min_ts_diff, group="DJI_diff", main="Mínima - diferenciada") %>% dySeries("min", strokeWidth = 1, color="lightgreen")
p4_diff <- dygraphs::dygraph(close_ts_diff, group="DJI_diff", main="Fechamento - diferenciada") %>% dySeries("close", strokeWidth = 0.5, color="blue")


```


<div class = "row">
<div class = "col-md-6">
```{r,  warning = FALSE, fig.height=3, fig.width=4.5}
p1_diff
p3_diff
```


</div>
<div class = "col-md-6">
```{r, warning = FALSE, fig.height=3, fig.width=4.5}
p2_diff
p4_diff
```
</div>
</div>

\s\s
Plots das FAC e FACP das séries diferenciadas:

<div class = "row">
<div class = "col-md-6">
```{r,  warning = FALSE, fig.height=3, fig.width=4.5}
grid.arrange(gg_acf(open_ts_diff, "FAC abertura - diff"), gg_pacf(open_ts_diff,"FACP abertura - diff"))
grid.arrange(gg_acf(min_ts_diff, "FAC mínima - diff"), gg_pacf(min_ts_diff, "FACP mínima - diff"))
```


</div>
<div class = "col-md-6">
```{r, warning = FALSE, fig.height=3, fig.width=4.5}
grid.arrange(gg_acf(max_ts_diff, "FAC máxima - diff"), gg_pacf(max_ts_diff, "FACP máxima - diff"))
grid.arrange(gg_acf(close_ts_diff, "FAC fechamento - diff"), gg_pacf(close_ts_diff, "FACP fechamento - diff"))
```
</div>
</div>

Portanto, resta evidente dos gráficos acima que, após tomarmos a primeira diferença das 4 séries, estas passaram a apresentar comportamento estacionário.


