---
title: "Relatório Prova Prática 1 - Séries Temporais"
output:
  html_document:
    df_print: paged
  pdf_document: default
---

<!-- incluir no cabecalho: -->
<!-- always_allow_html: yes  -->
<!--para quando formos passar para pdf -->

<style>
body {
text-align: justify}
</style>

<!-- para justificar texto no markdown -->
<!-- https://stackoverflow.com/questions/43222169/how-to-justify-the-text-to-both-sides-when-knitting-html-in-rmarkdown -->

---

### 1) Análise da concentração de partículas inaláveis finas (MP$_{2.5}$) da cidade de London, província de Ontário, Canadá, no ano de 2013

---

#### Contextualização do problema:

O arquivo Matter2013-London.csv, obtido em www.airqualityontario.com, contém informações sobre as concentrações de partículas inaláveis finas (MP$_{2,5}$, em $\mu g/m^{3}$ ), registradas no ano de 2013 em London, cidade situada na província canadense de Ontário. Os valores são registrados a cada hora. Para determinado dia D, as variáveis $\textit{H}_{1}$ a $\textit{H}_{24}$ representam as medições feitas na primeira até a $24^{ª}$ hora do dia, respectivamente.

O objetivo desta análise é fazer uma análise exploratória desta série temporal dada por:

$$Y_{t} = min\{H_{j,t}\}$$


---

#### item i)


Dados brutos antes do tratamento:

```{r, warning=FALSE, message=FALSE}
# ----- leitura e carregamento
library(tibbletime)
library(dplyr)
library(ggplot2)
library(readr)
library(lubridate)
library(reshape2)

matter.loc <- "/home/allan/Documents/1S2018/A_SERIES_TEMPORAIS/aulas/dados/Matter2013-London.csv"

matter <- read_csv(matter.loc)
head(matter)
```

Dados após preparação:

```{r}
# ----- data preparation

# passando para formato long;
# eliminando as duas primeiras colunas;
# eliminando os NA's e as entradas com 9999 e -999;
# agrupando por dia e calculando o minimo
matter2 <- matter %>%
  dplyr::select(-(1:2)) %>% # eliminando duas primeiras colunas
  melt(id.vars = "Date") %>% # to long
  magrittr::set_colnames(c("Date", "hora", "MP")) %>%
  dplyr::arrange(Date, hora) %>% # ordenar por dia/hora 
  mutate(MP = replace(MP, MP == 9999 | MP == -999, NA)) %>% # sol: https://stackoverflow.com/questions/35610437/using-dplyr-to-conditionally-replace-values-in-a-column
  na.omit() %>%
  group_by(Date) %>%
  summarise(MP = as.numeric(min(MP, na.rm=TRUE))) # a serie eh baseada no minimo do dia
  # nao precisamos das horas


# passando para tibble e tibbletime:
matter3 <- matter2 %>%
  #tibble::as_tibble() %>%
  #na.omit() %>% # eliminando os NA's
  mutate(Date = lubridate::ymd(Date)) %>% # usando ymd do lubridate
  as_tbl_time(index = Date)



head(matter3)

```


Gráficos da série temporal $Y_{t}$:

```{r, message=FALSE, warning=FALSE, fig.width=8}
# ----- plots serie:

# --- serie:
# ggplot:
# matter3 %>%
# ggplot() +
#   geom_line(aes(x = Date, y = MP), colour="orange") +
#   theme_minimal()+
#   labs(title="Série diária de MP")

# dygraphs
library(dygraphs)
library(xts)
matter3_ts <- xts(matter3 %>% dplyr::select(MP), order.by=matter3$Date)
# dygraph(matter3_ts, elementId='matter3') %>% dyRangeSelector()# %>% dyUnzoom()
dygraph(matter3_ts, elementId='matter3', main="Série diária de MP" ) %>% dyRangeSelector() %>% dyUnzoom() %>%
  dySeries("MP", color = "orange")

# rCharts:
# library(rCharts)
# library(rjson)
# dPlot(MP ~ Date, data = matter3, type="line")

```


Plots da ACF e PACF para analisar estacionariedade:

```{r, message=FALSE, warning=FALSE, fig.width=8, fig.height=3.5}
# ----- plots:
par(mfrow=c(1,2))
acf(matter3_ts)
pacf(matter3_ts)

```
<!-- se nao deixar uma linha em branco do --- para o item xx), dah erro no pandoc -->

---

#### item ii)


<!-- TEM QUE CAIR RÁPIDO NO COMEÇO, MESMO QUE DEPOIS FIQUE ALTERNANDO -->

Com base no gráfico da Função de Autocorrelação (FAC ou ACF em inglês), é possível inferir que a série **é estacionária**. Há um decaimento rápido da autocorrelação nos primeiros *lags* e, mesmo com uma certa variabilidade neste padrão, a correlação parece tender rapidamente a zero conforme $h$ aumenta. Este comportamento indica a presença de estacionariedade na série. Se houvesse um decaimento lento da FAC, isto poderia indicar o efeito de uma memória de mais longo prazo nos dados. Consequentemente, teríamos a dependência persistente (entre os valores de $Y_{t}$) ao longo do tempo e a não-estacionariedade da série, o que não é o caso.

Haveria, ainda, a possibilidade de empregarmos testes estatísticos para a existência de estacionariedade na série. Uma das possibilidades seria o teste de *Dick-Fuller* (mais especificamente *Augmented Dick-Fuller Test (ADF)*), o qual realizamos abaixo:

```{r, warning=FALSE}
# Augmented Dick-Fuller Test for Stationarity
tseries::adf.test(matter3_ts, alternative="stationary")
```

Portanto, com um p-valor abaixo de $1\%$, o resultado nos permite afirmar que há evidências para se aceitar a hipótese de que a série é estacionária, considerando um nivel $\alpha$ de $5\%$ para o teste.

---

#### item iii)


Com base na análise descritiva apresentada no *item i)*, o decaimento geométrico nos primeiros *lags* da FAC, associado ao decaimento abrupto da FACP sugere a assinatura de um modelo Autoregressivo $A.R.(p)$. Neste caso, para identificar a ordem deste modelo, podemos olhar para o gráfico da Função de Autocorrelação Parcial (FACP ou PACF em inglês). Este gráfico apresenta *spike* significante (ordenado) apenas para $h = 1$. Por isso, o modelo de filtro linear adequado para o processo em questão seria um Modelo Autoregressivo de Ordem Um ($A.R.(1)$):

$$ Y_{t} = \mu_{0} + \rho Y_{t-1} + \epsilon_{t}$$


